ACORDAO-COMPLETO-2437721

ACÓRDÃO 13277/2020 ATA 42/2020 - SEGUNDA CÂMARA

VISTOS, relatados e discutidos estes Embargos de Declaração opostos por Sílvia de Almeida e Souza contra o Acórdão 9270/2020-TCU-Segunda Câmara;
ACORDAM os Ministros do Tribunal de Contas da União, reunidos em Sessão da 2ª Câmara, com fulcro com fulcro nos arts. 32, inciso II, e 34 da Lei 8.443/1992, c/c os arts. 277, inciso III, e 287 do Regimento Interno do TCU e diante das razões expostas pelo Relator, em:
9.1. conhecer dos Embargos de Declaração opostos por Sílvia de Almeida e Souza para, no mérito, rejeitá-los;
9.2. dar ciência desta deliberação aos interessados.

Embargos de declaração interposto por Silvia de Almeida e Souza contra o Acórdão 9.270/2020-TCU-2ª Câmara

Segunda Câmara

Comando da Aeronáutica.

3. Interessados/Responsáveis/Recorrentes:
3.1. Interessados: Alex Taraziuk Nicodemos (XXX.411.314-XX); Alice Taraziuk Nicodemos (XXX.467.834-XX); Aline Taraziuk Nicodemos (XXX.232.374-XX); Andrielly Rodrigues Thies (XXX.233.980-XX); Eleni Zimmermann (XXX.972.470-XX); Francinete Souza de Freitas (XXX.514.388-XX); Gabriela Barbosa de Oliveira Silva (XXX.212.544-XX); Helk Rosa Jungles (XXX.673.147-XX); Irene Maria Silva (XXX.110.184-XX); Jucineide Oliveira da Silva Nicodemos (XXX.270.824-XX); Karla Isaura Barbosa de Oliveira (XXX.573.314-XX); Leia Rosa Jungles Sued (XXX.673.077-XX); Loevani Clair Parlow Ritter (XXX.884.040-XX); Maria Cristina Marques Taraziuk (XXX.667.624-XX); Nelma Maria de Araujo Sena (XXX.105.704-XX); Nilza Helena Cruz Viegas (XXX.573.520-XX); Regina Celia da Silva Araujo (XXX.726.757-XX); Ruth Lea Santos Lima (XXX.302.357-XX); Ruth Lea da Silva Araujo Gomes (XXX.253.642-XX); Silvia de Almeida e Souza (XXX.298.447-XX); Valdira Gomes Mota (XXX.986.220-XX).
3.2. Recorrente: Silvia de Almeida e Souza (XXX.298.447-XX).

13.1. Ministros presentes: Ana Arraes (Presidente), Augusto Nardes, Aroldo Cedraz (Relator) e Raimundo Carreiro.
13.2. Ministros-Substitutos presentes: Marcos Bemquerer Costa e André Luís de Carvalho.

ACORDAO-COMPLETO-2481613

Acórdão 8312/2021 - Segunda Câmara

AROLDO CEDRAZ

Ministro Aroldo Cedraz.

Trata-se de Embargos de Declaração interpostos por Sílvia de Almeida e Souza contra o Acórdão 9270/2020-TCU-Segunda Câmara, que considerou ilegal o ato de concessão de sua pensão militar, instituída por Silvio de Souza Filho.
2.	Irresignada, a beneficiária opôs os presentes embargos, dos quais destaco o que segue:
"Há obscuridade no tocante à forma como a conclusão pela ilegalidade da concessão do benefício foi atingida. 
Com efeito, partiu-se da premissa equivocada de que o militar já estava reformado quando alcançou o benefício legal decorrente da superveniência de condição incapacitante. 
	É cediço o entendimento do Tribunal Regional Federal que, calcado no entendimento do Superior Tribunal de Justiça, assim tem decidido:
ADMINISTRATIVO. MILITAR. MELHORIA DA REFORMA. LEI Nº 6.880/80. SURGIMENTO DE DOENÇA INCAPACITANTE EM MOMENTO POSTERIOR À REFORMA: IMPOSSIBILIDADE. AUXÍLIO-INVALIDEZ E ISENÇÃO DE IMPOSTO DE RENDA: INCABÍVEIS. SENTENÇA MANTIDA.
	(...) 
	Verifica-se que a impossibilidade de percepção do benefício não se aplica ao militar na reserva remunerada. 
No caso em comento, não restou demonstrado de onde sobressaiu a conclusão de que o Sr. Sílvio de Souza Filho não estava mais na reserva remunerada quando passou à reforma por invalidez ou mesmo a partir de quando essa seria tida como regular. 
Conforme pontuado pela unidade técnica, a reforma se deu justamente por conta da invalidez:
14. No ato nº 93464/2019, que tem como instituidor o Sr. Silvio de Souza Filho, verificou-se que este era suboficial na ativa, passando para reserva com proventos de suboficial em 16/04/2003. Em 07/10/2011 foi reformado inicialmente por incapacidade/invalidez. Ao falecer em 27/06/2016, constituiu pensão militar com base no posto de 1º Tenente, uma vez que não contribuiu para um posto acima para fins de pensão.
15. No ato em tela, verifica-se que não há irregularidade em tal concessão uma vez que conforme informado no ato a reforma inicial do instituidor foi por incapacidade/invalidez com base na letra a) do §2º do artigo 110 da lei nº 6880/80, devendo esta receber a chancela pela legalidade, não caracterizando afronta ao Acórdão 2225/2019-TCU-Plenário.
É dizer, a unidade técnica se debruçou sobre tais fatos e, em duas oportunidades, se manifestou pelo registro do ato, em face de sua legalidade. 
A discordância do Ministério Público, que embasou o julgamento pela irregularidade da concessão, além de desacompanhada de documentação comprobatória da ilegalidade, parece partir de interpretação da norma que não está em consonância com os precedentes judiciais. 
Daí a omissão no enfrentamento dessas posições dissonantes.
3 - DOS PEDIDOS
Ante o exposto, requer que sejam os presentes embargos de declaração recebidos, conhecidos e, no mérito, acolhidos, para que seja sanada a obscuridade e reconhecida a regularidade da concessão do benefício ao Sr. Sílvio de Souza Filho. Requer, ainda, que dada a importância desta decisão para a embargante, que o presente recurso seja encaminhado à unidade técnica especializada em atos de pessoal para novo parecer."
	É o Relatório.

8.1. Elísio de Azevedo Freitas (18.596/OAB-DF) e outros, representando Silvia de Almeida e Souza.
8.2. Miguel de Jesus da Silva (8822/OAB-AM), representando Francinete Souza de Freitas.

Procurador Júlio Marcelo de Oliveira.

PESSOAL. PENSÃO MILITAR. ATRIBUIÇÃO, NA PENSÃO, DE VANTAGEM PREVISTA NO ART. 110 DA LEI 6.880/1980 CONCEDIDA APÓS A REFORMA AOS INSTITUIDORES. ILEGALIDADE DAS PENSÕES POR ELES INSTITUÍDAS, COM NEGATIVA DE REGISTRO. LEGALIDADE DOS DEMAIS ATOS. DETERMINAÇÕES. EMBARGOS DE DECLARAÇÃO. CONHECIMENTO. TENTATIVA DE REDISCUSSÃO DO MÉRITO. REJEIÇÃO. CIÊNCIAS.

PENSÃO MILITAR (PMIL)

Secretaria de Recursos (Serur); Secretaria de Fiscalização de Pessoal (Sefip).

Trata-se de Embargos de Declaração interpostos por Sílvia de Almeida e Souza contra o Acórdão 9270/2020-TCU-Segunda Câmara, por meio do qual o TCU considerou ilegal o ato de concessão da pensão militar instituída por Silvio de Souza Filho, ao entender que o instituidor se encontrava reformado quando foi acometido de invalidez permanente.
Conheço os Embargos de Declaração opostos por Sílvia de Almeida e Souza, eis que satisfeitos os requisitos de admissibilidade.
Em seu arrazoado, a responsável alega "obscuridade no tocante à forma como a conclusão pela ilegalidade da concessão do benefício foi atingida", uma vez que se baseou na premissa equivocada de que o militar se encontrava reformado, quando adquiriu a condição incapacitante.
Argumenta que "não restou demonstrado de onde sobressaiu a conclusão de que o Sr. Sílvio de Souza Filho não estava mais na reserva remunerada quando passou à reforma por invalidez ou mesmo a partir de quando essa seria tida como regular".
Aponta que a unidade técnica teria verificado que a reforma inicial teria se dado por invalidez, e que a discordância sustentada pelo Ministério Público, ao defender que o ato inicial de aposentadoria não teria condição incapacitante como fundamento, não trouxe elementos probatórios.  
Passo a decidir.
Verifico que os argumentos apresentados pretendem rediscutir o mérito da matéria, o que seria incabível na via estreita dos embargos de declaração. Ainda assim, em homenagem ao princípio da verdade material, teço os breves comentários a seguir. 
Não procedem os argumentos de obscuridade ou omissão. No Voto que amparou a decisão embargada, ficou demonstrado que o instituidor não estava em condição de invalidez quando passou à reforma, como se verifica a seguir:
"3. O Parquet especial diverge parcialmente, apontando que os atos instituídos pelos militares João Alberto Otaran Mota (peça 9) e Silvio de Souza Filho (peça 10) , apesar do julgamento pela legalidade proposto pela Sefip, merece um exame mais atento.
4. Ocorre que não é informado, nos autos, o fundamento da reforma inicial, mas somente aquele existente na data do óbito do instituidor, que pode ser decorrente de uma alteração. Destaco a oportuna ponderação feita pelo E. Procurador Júlio Marcelo de Oliveira: 
	Nos casos em apreço, os militares foram reformados por terem atingido a idade limite de 56 anos para permanência na reserva, conforme as suas graduações:
	Militar
	Graduação
	Data de Nascimento
	Reforma Inicial
	Idade na Reforma
	Data do óbito

	João Alberto Otaran Mota
	Suboficial
	10/5/1958
	10/5/2014
	56 anos
	8/7/2016

	Silvio de Souza Filho
	Suboficial
	7/10/1955
	7/10/2011
	56 anos
	27/6/2016

	Tendo em vista que as reformas iniciais se deram pelo atingimento da idade limite, a condição de invalidez dos instituidores foi adquirida após estarem reformados.
5. 	Diante do fato de que a reforma se deu no exato dia em que os instituidores completaram 56 anos, pode-se concluir que não havia invalidez na referida data, sendo esse um status adquirido após o término do serviço ativo. Dessa forma, anuo ao entendimento do Ministério Público junto ao TCU de que, além dos Srs. Jovaldo Lima de Freitas e José Almir da Silva Araujo, apontados inicialmente pela Sefip, também os Srs. João Alberto Otaran Mota e Silvio de Souza Filho receberam a vantagem estabelecida no art. 110 da Lei 6.880/1980, após estarem reformados." (grifamos) 
Embora este Tribunal tenha adotado entendimento diverso acerca da matéria em alguns casos no passado, cabe ressaltar que por meio do Acórdão 2225/2019-TCU-Plenário, relatado pelo Ministro Benjamin Zymler, pacificou-se o entendimento no sentido de que a melhoria prevista no referido dispositivo não se aplica ao militar que já se encontra reformado no momento da invalidez, o que ficou assente no presente caso considerando que a aposentadoria do instituidor se deu no exato dia em que alcançou a idade limite, demonstrando-se que se encontrava em serviço ativo nessa data.
Dessa forma, não havendo obscuridade ou omissão a ser corrigida na decisão atacada, os presentes Embargos de Declaração devem ser rejeitados.
	Em face do exposto, VOTO para que o Tribunal adote a minuta de Acórdão que ora submeto à apreciação deste Colegiado.
	TCU, Sala das Sessões Ministro Luciano Brandão Alves de Souza, em 24 de novembro de 2020.
AROLDO CEDRAZ
Relator